臺灣高雄地方法院民事判決　　　　　　　　　　　　　九十三年度訴字第四五三號
　　原　　　告　丙○○
　　被　　　告　乙○○
　　訴訟代理人　鍾夢賢律師
當事人間請求返還不當得利事件，本院於民國九十三年十月二十八日言詞辯論終結，
判決如下：
    主      文
被告應給付原告新台幣貳佰貳拾萬元，及自民國九十三年五月七日起至清償日止，按
年息百分之五計算之利息。
訴訟費用由被告負擔。
本判決於原告以新台幣柒拾萬仟元為被告供擔保後，得假執行；但被告以新台幣
貳佰貳拾萬元為原告預供擔保後，得免為假執行。
    事實及理由
一、按訴狀送達後，原告不得將訴變更或追加他訴，但擴張或減縮應受判決事項之聲
    明者，不在此限，民事訴訟法第二百五十五條第一項第三款定有明文。本件原告
    於起訴狀請求被告應給付新台幣（下同）一百八十萬元，及自起訴狀繕本送達翌
    日起至清償日止，按年息百分之五計算之利息，嗣於起訴狀繕本送達被告後，原
    告將上開請求金額擴張為二百二十萬元，利息起算日減縮為自追加訴狀繕本送達
    翌日起算，分別係屬擴張及減縮應受判決事項之聲明，參諸前揭規定，應予准許
    ，合先敘明。
二、原告起訴主張：(一)其自民國九十年五月一日起，向第三人大堀江開發有限公司（
    下稱大堀江公司）承租高雄市三民區○○○路八十號一樓以及同市區○○路三三
    號一樓房屋（下稱系爭房屋），為期三年，自九十一年五月一日起至九十二年四
    月三十日止，每月租金二萬元，營造工程建築攤提費用二十四萬元，合計二十六
    萬元，自九十二年五月一日起，租金不變，但攤提費用調整為二十五萬元，合計
    二十七萬元，原告並簽發上開金額之租金支票交付大堀江公司負責人甲○○。因
    近年經濟不景氣，甲○○同意自九十一年九月起，每月應繳租金及攤提費用減為
    二十萬元，於九十二年三月十九日經大堀江公司股東即被告出面與原告接洽，並
    委由其配偶楊敢（即揚港企業社）回覆原告同意減租一事，並退還九十一年九月
    份至九十二年三月份之七個月差額，每月六萬元，共四十二萬元，原告隨即於九
    十二年三月間簽發自九十二年四月起至九十三年四月止、發票日為每月一日、面
    額各為二十萬元之支票共十三張，交由被告收執，並換回原先簽發支付租金之支
    票十三張。不料，甲○○向原告表示並未授權任何人代為收受上開支票及受領九
    十二年四月份以後各期租金及攤提費用，原告乃要求被告返還所收執之十三張支
    票，卻遭拒絕，其中九十二年四、五月，面額各為二十萬元之支票二張，已由第
    三人楊敢及被告兌領，其餘十一張支票則在被告持有中（發票日、面額、票號、
    付款人，詳如附表所示，下稱系爭支票），經鈞院九十二年度雄簡字第一三○八
    號判決被告應返還如附表所示之支票十一張，詎被告仍將上開支票提示付款，共
    計兌領二百二十萬元。(二)被告於系爭房屋附近設有辦公室，服務向大堀江公司承
    租房屋之店家，其向原告稱甲○○往大陸發展，大堀江公司事務及租金事宜已全
    權由其及揚港企業社處理，原告信以為真，始於九十二年三月十九日與被告接洽
    減租事宜，且以揚港企業社為發「函知書」之對象，並簽發面額各為二十萬元之
    支票十三張，換回原先交付甲○○之支票十三張，而此換回之十三張支票，卻於
    九十二年三月十八日即經甲○○申報遺失，故原告對於大堀江公司內部組織一概
    不知，何來與甲○○通謀之理？甲○○於九十二年四月九日以大堀江公司負責人
    身分，以書面聲明「並未授權任何人收取租金」，足證被告並無收取租金之權。
    又被告聲稱揚港企業社有權代理大堀江公司業務，原告與其他承租人誤信為真而
    交付租金，其他承租人已對揚港企業社起訴請求返還租金，並獲勝訴判決，有鈞
    院九十一年度訴字第三一四一號、九十二年度雄簡字第四七九號判決可參。又原
    告於九十二年九月九日，與代表大堀江公司之甲○○簽署「終止租約協議書」，
    該協議書由甲○○親自簽名並蓋公司大小印章，原告已依約於九十二年十月一日
    前搬清歸還系爭房屋，由甲○○親自點交完竣，大堀江公司並於九十二年十月間
    將系爭房屋轉租予ＮＥＴ公司，被告竟仍將終止租約後之租金支票提示付款。被
    告為大堀江公司股東，對出租之房屋不聞不問，房屋已屆期，並已轉租他人，被
    告竟稱毫不知情，又如何保管財物及收取租金？被告一再辯稱有權收取租金，卻
    遭大堀江公司負責人甲○○否認，又無法提出證據證明，其所辯自不足採。爰依
    民法第一百七十九條規定，提起本件訴訟。並聲明：(一)被告應給付原告二百二十
    萬元，及自追加訴狀繕本送達翌日起至清償日止，按年息百分之五計算之利息。
    (二)願供擔保，請准宣告假執行。
三、被告則以：(一)原告將自九十一年五月起之租金支票十二紙交予被告收執入帳，且
    減租後之換票事宜，亦均由被告及揚港企業社和原告直接處理，又原告於九十二
    年三月十九日發函知書予被告之配偶楊敢（即揚港企業社）通知減租一事，該函
    知書通知對象為揚港企業社，而非大堀江公司負責人甲○○，且內容無隻字片語
    提及甲○○未授權他人收取租金與支票，甚至該函知書亦載明「另簽發面額各二
    十萬元支票十三張交揚港企業社提示，作為給付租金之新標準」等語，若被告未
    取得該公司授權，原告豈有可能將新標準之租金支票續交予揚港企業社？可見原
    告本就確定被告及其配偶楊敢設立之揚港企業社有權收取租金，才會一再以被告
    及揚港企業社為交付租金支票、通知減租及換回支票之對象。原告經營商業多年
    ，又為公司負責人，乃商場老手，可信其為謹慎小心之人，其向大堀江公司承租
    店面，每月租金高達二十六至二十七萬元，數額不小，若非熟稔與確信被告係大
    堀江公司大股東且有權收取租金，豈有可能將減租之支票全數交予被告？被告若
    非有權處理公司財務，又如何將原告換票前所簽發之租金支票與原告交換？顯見
    兩造交易之初，原告即已充分明瞭被告有權收取租金。(二)依股東合夥協議書所載
    ，足證於出租系爭房屋前，被告與甲○○間已協議由被告掌管財務，甲○○於九
    十二年度雄簡字第一三○八號審理中亦證稱：店家簽發支票支付租金放在大堀江
    戶頭交由被告處理，帳號也是被告處理等語，又甲○○於第二次與地主簽約後，
    被告仍以大堀江公司財務股東身分負責支付地租與押金，甲○○所證該公司已停
    業，係渠一人與地主換約及支付租金等語，事涉虛妄，且被告與甲○○有刑事互
    控嫌隙，甲○○片面指稱該公司從未授權揚港企業社或任何人代收租金等語，顯
    係挾怨之詞，不足採信。依民法第一百零七條規定，本人得對代理權為限制或撤
    回之意思表示，惟甲○○迄今未向被告為任何有關受領租金權之撤回或限制，而
    甲○○表明並未授權任何人代收租金之證明書，原告迄未證明其何時收受，自難
    認原告已合法收受代理權不存在、限制或撤回之通知。又大堀江公司之大小章，
    依被告與甲○○之約定，係由被告保管，該證明書上之大小章，明顯與原印鑑章
    不符，其印章非真正，甲○○未經合夥人同意擅自於九十二年四月九日私刻公司
    印章背信片面向原告表明並未授權被告收取租金，不生任何效力。又該證明書，
    既未表明前所為代理收取租金授權之撤回，亦未向被告表明撤回，該事實行為即
    無法律上之效果，被告及揚港企業社基於該公司之合法授權而有收取租金之代理
    權無疑。(三)甲○○於九十二年十一月四日另案審理時證稱與原告就減租事宜尚未
    達成共識，原告應依原先所約定之每月二十六萬元（九十二年四月三十日前）及
    每月二十七萬（九十二年五月一日起）之租金交予被告，其請求被告返還其應繳
    之租金，亦屬無憑，且被告已撤銷其被詐欺之意思表示即減租之同意，兩造間之
    減租意思表示已撤銷而自始不存在，原告據此請求返還不當得利，即屬無據。被
    告既係有權收取租金，即使租金兌領存入被告帳戶屬實，亦僅被告與大堀江公司
    負責人甲○○間是否有盈餘分配及被告得否向甲○○求償與扣款問題，乃該公司
    內部事務，與原告之支付租金是否有效及可否據以請求返還不當得利無涉。另甲
    ○○擅自與原告終止租約，未得公司其他股東同意，且終止租約協議書之大堀江
    公司大小章與原印鑑不符，自不生終止租約之效力等語，資為抗辯。並聲明：(一)
    原告之訴及假執行之聲請均駁回。(二)如受不利之判決，願供擔保，請求免為假執
    行。
四、兩造不爭執之事項：
（一）原告自九十年五月一日起，向大堀江公司承租系爭房屋，由大堀江公司負責人
      甲○○出面與原告簽訂租賃契約，租期三年，雙方約定自九十年五月一日起至
      九十一年四月三十日止，每月租金二萬元，營造工程建築攤提費用二十三萬元
      ，合計二十五萬元，自九十一年五月一日起至九十二年四月三十日止，攤提費
      用調高為二十四萬元，與租金合計每月二十六萬元，自九十二年五月一日起至
      九十三年四月三十日止，攤提費用調高為二十五萬元，與租金合計每月二十七
      萬元，原告並簽發金額分別為每月二十五萬元、二十六萬元或二十七萬元之租
      金支票交付大堀江公司，並有店屋租賃契約書影本一份附卷可稽（見本院卷第
      五○至六○頁）。
（二）原告於九十二年三月十九日，向揚港企業社發「函知書」，表示甲○○同意自
      九十一年九月起減少租金為每月二十萬元，因此函知揚港企業社退還自九十一
      年九月起至九十二年三月止共七個月，每月差額六萬元之租金，並請求返還前
      已交付之九十二年四月起至九十三年四月止之租金支票十三張，另簽發面額各
      為二十萬元之租金支票十三張交付揚港企業社，作為給付租金之新標準，揚港
      企業社負責人楊敢於同日函知原告同意其請求，原告隨即於九十二年三月間簽
      發自九十二年四月起至九十三年四月止，發票日為每月一日，面額各為二十萬
      元之支票共十三張，交由被告收執，並換回原先簽發支付租金之支票十三張，
      並有原告發函揚港企業社之函知書及揚港企業社負責人楊敢之回函影本各一紙
      在卷可憑（見本院卷第三一頁，本院九十二年度雄簡字第一三○八號卷第十三
      頁）。
（三）甲○○以大堀江公司負責人名義，於九十二年三月十八日，就原告先前已交付
      之九十二年四月起至九十三年四月止之租金支票十三張（金額分別為每月二十
      六萬或二十七萬元），向本院聲請票據遺失之公示催告，並於九十二年四月九
      日書立證明書交付原告，說明並未授權揚港企業社或任何人代收系爭房屋自九
      十二年四月份起之租金及營造工程攤提費用，原告因此請求被告及揚港企業社
      返還換票後之系爭租金支票，經被告拒絕，原告於九十二年四月二十三日提起
      返還系爭支票之訴，經本院九十二年度雄簡字第一三○八號判決被告應返還如
      附表所示之支票十一張（該案尚未確定，現由本院九十三年度簡上字第一一一
      號審理中），惟被告仍將上開支票提示付款，共計兌領二百二十萬元，業經本
      院依職權調取本院九十二年度雄簡字第一三○八號民事卷，核閱屬實，並有該
      案判決書、公示催告聲請狀、證明書影本各一份附卷可佐（見本院卷第八至十
      七頁，本院九十二年度雄簡字第一三○八號卷第十四、五二至五五頁）。
（四）甲○○以大堀江公司負責人名義，於九十二年九月九日，與原告簽訂終止租約
      協議書，雙方約定租期至九十二年九月三十日止，自九十二年十月一日起終止
      租賃關係，原告已搬遷，系爭房屋現由ＮＥＴ公司承租及使用中，並有終止租
      約協議書影本一份及現場相片一張在卷足參（見本院卷第九一、一一五頁）。
五、依兩造前開主張及陳述觀之，本件之爭點，即在於：被告是否有權代理大堀江公
    司收取系爭房屋之租金？本院敘述判斷意見如下：
（一）按有限公司應至少置董事一人執行業務並代表公司，最多置董事三人，應經三
      分之二以上股東之同意，就有行為能力之股東中選任之；董事有數人時，得以
      章程特定一人為董事長，對外代表公司，公司法第一百零八條第一項定有明文
      。查被告與甲○○等人出資成立之大堀江公司，係有限公司，有變更登記事項
      卡一份附卷可稽（見本院卷第四一頁），依該登記事項卡之「董事、股東名單
      」欄所示，大堀江公司之董事長為甲○○，依法由其對外代表公司，被告僅係
      董事，依法無對外代表公司之權限。又就被告與甲○○等人出資興建大堀江商
      場之股東合夥協議書觀之（見本院卷第一四五至一四七頁），其中第四條約定
      ：「本合夥商場之籌建、規劃及許可使用後之經營管理委由股東甲○○負責，
      並對外代表商場，財務會計工作委由股東乙○○負責」等語，亦足認有權對外
      代表大堀江公司者，係大堀江公司董事長甲○○，被告僅係負責大堀江公司內
      部之財務會計工作，若無獲得甲○○之授權及許可，自無權代理大堀江公司收
      取系爭房屋之租金。
（二）被告雖辯稱：原告通知減租及換回租金支票之對象均係被告及揚港企業社，且
      被告曾以大堀江公司財務股東身分支付大堀江商場之地租與押金，可知其確有
      收取系爭房屋租金之權限等語，並提出原告書立之函知書、被告匯款回條及存
      摺提存款往來明細等為證（見本院卷第三一、一四八、一四九頁），惟查，上
      開匯款回條及存摺提存款往來明細，僅能證明被告負責大堀江公司內部財務會
      計業務，尚不能據以證明其對外有權代理大堀江公司收取系爭房屋租金，而原
      告所發函知書之對象雖係被告配偶楊敢成立之揚港企業社，惟原告已陳明係因
      被告長期服務大堀江公司承租戶，且片面告知已全權代理大堀江公司租金業務
      而誤信為真，並非甲○○授權所致，被告復未舉證證明甲○○確實有授權收取
      系爭房屋租金及洽談減租事宜，尚難僅以原告所發函知書之對象係揚港企業社
      ，即認被告有權收取系爭房屋租金。況原告訂立租約時所簽發之租金支票係交
      付甲○○，再由甲○○交付大堀江公司會計即被告，而非自始即由被告與原告
      接洽承租及交付租金事宜，業經證人甲○○於另案及本案審理時證述明確（見
      本院卷第三五、一一一、一一二頁），甲○○並於九十二年三月十八日將原告
      先前交付之九十二年四月起至九十三年四月止之租金支票十三張（金額分別為
      每月二十六萬或二十七萬元），向本院聲請票據遺失之公示催告，另於九十二
      年四月九日書立證明書交付原告，說明並未授權揚港企業社或任何人代收系爭
      房屋自九十二年四月份起之租金，業如前述，倘若甲○○確實有授權被告處理
      本件減租、換發支票及收取租金事宜，何以於九十二年三月十九日原告與被告
      洽談減租及換發支票之前一日，甲○○即將原告先前簽發之租金支票申報遺失
      ？甚且於九十二年四月九日書立並未授權任何人收取系爭房屋租金之證明書交
      付原告？堪認被告收取系爭房屋租金，並未獲得大堀江公司負責人甲○○之授
      權及許可，其收取如附表所示之租金支票並將之提示兌現，自屬無據。至被告
      辯稱：上開證明書大小章與原印鑑章不符，且原告未證明合法收受時點，不生
      代理權撤回或限制之效力云云，惟被告既無法舉證證明其有權代理大堀江公司
      收取系爭房屋租金，則本件自無代理權撤回或限制之問題，且該證明書既係甲
      ○○親自書立並交付原告，其上所蓋公司大小章與原印鑑章是否相符，並不影
      響該證明書所表示之意思，被告上開所辯，委不足採。
（三）況本件租賃契約，業經甲○○以大堀江公司負責人名義，於九十二年九月九日
      ，與原告簽訂終止租約協議書，約定自九十二年十月一日起終止租賃關係，原
      告亦已搬遷，業如前述，甲○○既係大堀江公司董事長，自有權代表大堀江公
      司與原告終止租賃契約，至於終止租約協議書上所蓋大堀江公司大小章與原印
      鑑章是否相符，及甲○○是否經大堀江公司其餘股東同意終止租約，均不影響
      甲○○有權代表大堀江公司與原告終止租約之效力，此乃被告與甲○○間之股
      東權益問題，從而，被告將終止租約後之租金支票（如附表編號五至十一所示
      ）提示兌領，亦屬無據。
六、綜上所述，大堀江公司設有董事長為甲○○，依法由其對外代表公司，被告僅係
    董事，依法無對外代表公司之權限，被告復無法舉證證明其經甲○○授權代表大
    堀江公司收取系爭房屋租金，且本件租賃契約自九十二年十月一日起合法終止，
    從而，被告收取原告所簽發如附表所示之租金支票十一紙，並將之提示兌領，即
    屬無法律上原因而受利益，致原告受有損害，原告依民法第一百七十九條規定，
    請求被告返還所受利益，於法有據。從而，原告請求被告給付二百二十萬元，及
    自追加訴狀繕本送達翌日（即九十三年五月七日）起至清償日止，按年息百分之
    五計算之利息，為有理由，應予准許。
七、本件事證已臻明確，被告辯稱受原告詐欺同意減租及本件減租事宜尚未確定等情
    ，與本件判決結果無影響，爰不再予斟酌，併此敘明。
八、兩造均陳明願供擔保，請准為假執行或免為假執行之宣告，經核均無不合，爰分
    別酌定相當之擔保金額准許之。
九、結論：本件原告之訴為有理由，依民事訴訟法第七十八條、第三百九十條第二項
    、第三百九十二條第一項、第二項，判決如主文。
中　　　華　　　民　　　國　　九十三　　年　　 十一 　　月　　 十一 　　日
                              臺灣高雄地方法院民事第五庭
                                        審判長法官 陳嘉惠
                                              法官 郭慧珊
                                              法官 秦慧君
正本係照原本作成。
如不服本判決，應於送達後廿日內，向本院提出上訴狀並表明上訴理由，如於本判決
宣示後送達前提起上訴者，應於判決送達後十日內補提上訴理由書（須附繕本）。
中　　　華　　　民　　　國　　九十三　　年　　 十一 　　月　　 十一 　　日
                                        法院書記官 馮欽鳳
┌──┬──────────┬───────┬─────────┬─────────┐
│編號│     發  票  日     │面額（新台幣）│     票   號      │    付 款  人     │
├──┼──────────┼───────┼─────────┼─────────┤
│ 一 │  九十二年六月一日  │ 二十萬元     │ＥＣ0000000│ 華南銀行羅東分行 │
├──┼──────────┼───────┼─────────┼─────────┤
│ 二 │  九十二年七月一日  │ 同右         │ＥＣ0000000│ 同右             │
├──┼──────────┼───────┼─────────┼─────────┤
│ 三 │  九十二年八月一日  │ 同右         │ＥＣ0000000│ 同右             │
├──┼──────────┼───────┼─────────┼─────────┤
│ 四 │  九十二年九月一日  │ 同右         │ＥＣ0000000│ 同右             │
├──┼──────────┼───────┼─────────┼─────────┤
│ 五 │  九十二年十月一日  │ 同右         │ＥＣ0000000│ 同右             │
├──┼──────────┼───────┼─────────┼─────────┤
│ 六 │  九十二年十一月一日│ 同右         │ＥＣ0000000│ 同右             │
├──┼──────────┼───────┼─────────┼─────────┤
│ 七 │  九十二年十二月一日│ 同右         │ＥＣ0000000│ 同右             │
├──┼──────────┼───────┼─────────┼─────────┤
│ 八 │  九十三年一月一日  │ 同右         │ＥＣ0000000│ 同右             │
├──┼──────────┼───────┼─────────┼─────────┤
│ 九 │  九十三年二月一日  │ 同右         │ＥＣ0000000│ 同右             │
├──┼──────────┼───────┼─────────┼─────────┤
│ 十 │  九十三年三月一日  │ 同右         │ＥＣ0000000│ 同右             │
├──┼──────────┼───────┼─────────┼─────────┤
│十一│  九十三年四月一日  │ 同右         │ＥＣ0000000│ 同右             │
├──┴──────────┴───────┴─────────┴─────────┤
│金額總計：新台幣二百二十萬元                                                      │
└─────────────────────────────────────────┘
